臺灣臺北地方法院民事判決　　　　　　 93年度簡上字第614號
上　訴　人　台北富邦商業銀行股份有限公司
法定代理人　丙○○
訴訟代理人　乙○○
被　上訴人　丁○○
訴訟代理人　洪明俊律師
　　　　　　邱清銜律師
上列當事人間請求確認債權不存在等事件，上訴人對於中華民國
93年9月8日本院臺北簡易庭93年度北簡字第7134號第一審判決提
起上訴，本院於94年9月9日言詞辯論終結，判決如下：
    主      文
上訴駁回。
第二審訴訟費用由上訴人負擔。
    事實及理由
一、查，被上訴人原名為「台北銀行股份有限公司」，嗣與「富
    邦商業銀行股份有限公司」合併，並更名為「台北富邦商業
    銀行股份有限公司」，法定代理人仍為「丙○○」，並於民
    國94年5月10日依法向本院為承受訴訟之聲明，此有卷附公
    司變更登記表、承受訴訟聲明狀可憑，核與民事訴訟法第
    169條、第175條規定相符，應予准許，合先陳明。
二、被上訴人起訴主張：上訴人持有以伊名義與訴外人戊○○（
    下稱戊○○）於90年10月8日所共同簽發，票面金額為新台
    幣（下同）210,000元，未載到期日之本票乙紙（下稱系爭
    本票），並向本院為聲請准予強制執行之裁定（即本院90
    年度票字第58099號本票裁定）。惟伊並未簽發系爭本票，
    爰依民事訴訟法第247條第1項規定，求為判決確認上訴人就
    系爭本票對伊之票據債權不存在等情。經原審為被上訴人勝
    訴之判決，上訴人不服而提起上訴，被上訴人則於本院聲明
    ：上訴駁回。
三、上訴人則以：被上訴人係為擔保戊○○向伊申辦汽車貸款債
    務而簽發系爭本票，且經由伊職員甲○○（下稱甲○○）對
    保核對無誤，況戊○○申辦上開貸款時，並將被上訴人身份
    證文件一併交甲○○，亦有表見代理之適用等語，資為抗辯
    。並於本院聲明：(一)原判決廢棄。(二)被上訴人在第一審之訴
    駁回。
四、查，被上訴人主張：上訴人持有以伊名義與戊○○於90年10
    月8日所共同簽發系爭本票，並向本院為聲請准予強制執行
    之裁定（即本院90年度票字第58099號本票裁定）等情，有
    卷附系爭本票可憑（見原審卷第24頁），並為兩造所不爭執
    ，堪信為真。
五、本件應審究者為(一)被上訴人是否有簽發系爭本票？(二)又本件
    是否有表見代理之適用？茲分別論述如下：
(一)、被上訴人是否有簽發系爭本票？
    按當事人主張有利於己之事實者，就其事實有舉證之責任，
    民事訴訟法第277條定有明文。又，支票為無因證券，僅就
    支票作成前之債務關係，無庸證明其原因而已。至該支票本
    身是否真實，即是否為發票人所作成，即應由支票債權人負
    證明之責 (最高法院50年台上字第1659號判例意旨參照）。
    準此，本件被上訴人既主張系爭本票係屬偽造，則上訴人自
    應就系爭本票為真正負舉證之責。經查：
  1.原審命被上訴人當庭書寫「丁○○」之筆跡與系爭本票上之
    發票人欄之「丁○○」簽名筆跡，自肉眼觀之已有不符（見
    原審卷第24頁、第54頁），復經原審將系爭本票、借款契約
    書，與被上訴人當庭書寫之「丁○○」、暨被上訴人分別於
    國華人壽保險股份有限公司「至尊保本終身保險保險單」、
    中國人壽保險股份有限公司保單借還款／現金解約通知書、
    保險單借款借據、契約變更申請書、台新國際商業銀行台幣
    往來印鑑暨資料卡等文件內，所親書之「丁○○」字跡（見
    原審卷第70頁），送請法務部調查局鑑定系爭本票上「丁○○」簽名是否為被上訴人所為，經該局採用特徵及歸納比對
    方式鑑定上列各文件，亦認定系爭本票及借款契約書上「丁○○」簽名筆跡，與上列送鑑文件上被上訴人親書之「丁○○」筆跡，均不相符等情，此有卷附該局93年6月18日調科
    貳字第09300233770號鑑定通知書可稽（見原審卷第72頁）
    ，足證，系爭本票發票欄內之「丁○○」簽名顯非被上訴人
    所為甚明。
   2.證人甲○○雖於原審證述：「本件的貸款申請是我經手的
     ，我有與原告（指被上訴人）及戊○○約時間對保，兩人
     我都親自見到面，且有核對資料，由原告親自簽名蓋章，
     ．．．」等語（見原審卷第35頁），然為被上訴人所否認
     ，嗣於本院審理中，證人甲○○到庭與被上訴人對質時證
     述：「．．．（法官問：當時看的丁○○是否是庭上的被
     上訴人？）當時對保的時間只有5分鐘，我只有看身分證對
     人，請他簽名，我們在車行對過一次，之後又在楊梅的麥
     當勞對過一次，丁○○及戊○○兩個人開聯結車到麥當勞
     讓我對保，我跟他們要身分證影本，他們說我沒有告訴他
     們，他們還到對面的7-11去影印，因為已經事隔多年我無
     法確認當時對保的丁○○是否為庭上的被上訴人。」等語
     （見本院卷第86頁反面）。則證人甲○○既無法確認當時
     於系爭本票發票人欄內簽名「丁○○」者，是否為被上訴
     人本人，且該系爭本票發票人欄內之「丁○○」筆跡經送
     鑑定，亦認定非被上訴人所為，故證人甲○○上列證言，
     亦無法證明被上訴人有簽發系爭本票乙情。
   3.依上說明，系爭本票發票人欄內「丁○○」之簽名，既經
     鑑定為非被上訴人之筆跡，且上訴人亦無法提出其他證據
     證明係被上訴人所為，足見被上訴人並未簽發系爭本票。
     是上訴人抗辯：系爭本票係由被上訴人所簽發云云，即無
     可取。
(二)、本件是否有表見代理之適用？
  1.按，自己之行為表示以代理權授與他人，或知他人表示為其
    代理人而不為反對之表示者，對於第三人應負授權人之責任
    ，民法第169條前段定有明文。且，該條「關於由自己之行
    為表示以代理權授與他人者，對於第三人應負授權人之責任
    」之規定，原以本人有使第三人信為以代理權授與他人之行
    為，為保護代理交易之安全起見，有使本人負相當責任之必
    要而設，故本人就他人以其名義與第三人所為之代理行為，
    應負授權人之責任者，須以他人所為之代理行為，係在其曾
    經表示授與他人代理權之範圍內為其前提要件（最高法院40
    年台上字第1281號判例意旨參照）。又，該條所謂「知他人
    表示為其代理人而不為反對之表示者」，以本人實際知其事
    實為前提，其主張本人知此事實者，應負舉證之責（最高法
    院68年台上字第1081號判例意旨參照）。
  2.上訴人抗辯：戊○○持被上訴人身分證文件作為擔保，向伊
    辦理汽車貸款，故被上訴人亦應負表見代理責任云云。惟被
    上訴人否認曾將其身分證影本文件交付戊○○乙事。查，戊○○與被上訴人同為龍冠運輸有限公司員工，則該公司內部
    為建立員工人事基本資料，以及辦理勞健保、薪資申報等各
    項手續，本即會留存員工身分證影本等相關文件以供查核。
    準此，戊○○因而取得被上訴人上列人事資料，並持以向上
    訴人申辦系爭迄車貸款，亦有可能；又證人甲○○固於原審
    及本院均證稱係親自核對身分證後，被上訴人在其面前親自
    於系爭本票內簽名云云（見原審卷第35頁、本院卷第86頁反
    面），但承前所述，該本票發票人欄內「丁○○」筆跡，經
    送鑑定後證實並非被上訴人之筆跡（見原審卷第72頁），則
    證人甲○○上述證言，即非可採。故上訴人僅憑戊○○持被
    上訴人之身分證影本文件資料，即謂被上訴人表示以代理權
    授與他人，或知他人表示為其代理人而不為反對之表示，顯
    與民法第169條前段規定有間。是上訴人抗辯：戊○○持被
    上訴人身分證文件作為擔保，向伊辦理汽車貸款，故被上訴
    人亦應負表見代理責任云云，自無足取。
六、從而，被上訴人依民事訴訟法第247條第1項規定，訴請確認
    上訴人就系爭本票對於其之票據債權不存在，為有理由，應
    予准許。是則原審判決確認上訴人就系爭本票對被上訴人之
    票據債權不存在，於法並無違誤。上訴意旨仍執前詞指摘原
    判決不當，求予廢棄改判，為無理由，應予駁回。
七、本件事證已臻明確，兩造其餘攻擊或防禦方法，經本院審酌
    後，認均與本件之結論無涉，茲不再一一論述，併予敘明。
八、據上論結，本件上訴為無理由，依民事訴訟法第436條之1第
    3項、第449條第1項、第78條，判決如主文。
中　　華　　民　　國　　94　　年　　9 　　月　　23　　日
              民事第一庭審判長法　    官　詹文馨
           　　　　　　　　　 法    　官　傅中樂
                              法      官  楊絮雲
以上正本係照原本作成。
本件判決不得上訴。
中　　華　　民　　國　　94　　年　　9 　　月　　23　　日
                              法院書記官  高秋芬
